臺灣高等法院民事判決　　　　　　 96年度重上更(二)字第138號
附帶上訴人　乙○○原名陳達華.
　　　　　　丁○○○
共　　　同
訴訟代理人　魏錦芳律師
附　　　帶
被　上訴人　肯盛股份有限公司
法定代理人　戊○○
訴訟代理人　楊貴森律師
上列當事人間請求所有權移轉登記事件，附帶上訴人對於中華民
國93年7月8日臺灣桃園地方法院91年度訴字第1919號第一審判決
提起附帶上訴，經判決後，由最高法院第二次發回更審，本院於
96年11月20日言詞辯論終結，判決如下：
    主  文
原判決除確定部分外，關於命附帶上訴人給付部分及命其負擔訴
訟費用之裁判均廢棄。
上開廢棄部分，附帶被上訴人在第一審之訴駁回。
第一審關於命附帶上訴人負擔訴訟費用部分及第二審暨發回前第
三審訴訟費用（確定部分除外），由附帶被上訴人負擔。
    事實及理由
壹、程序方面：
    按原告於判決確定前，得撤回訴之全部或一部。但被告已為
    本案之言詞辯論者，應得其同意。訴之撤回，被告於期日到
    場，未為同意與否之表示者，自該期日起；其未於期日到場
    或以書狀撤回者，自前項筆錄或撤回書狀送達之日起，10日
    內未提出異議者，視為同意撤回。民事訴訟法第262條第1項
    、第4項定有明文。 本件附帶被上訴人肯盛股份有限公司（
    下稱肯盛公司 ）於原審原有備位請求，惟其於民國（下同）
    96年11月20日具狀撤回備位之訴（ 見本院卷第111頁），且
    未據附帶上訴人乙○○、丁○○○（ 下稱乙○○等2人）異
    議，應已生撤回效力。又按撤回上訴，係當事人於提起上訴
    後，以終結訴訟為目的之訴訟上一方之法律行為，衹須對於
    法院表示撤回之意思即生效果（ 最高法院47年台聲字第109
    號判例參照）。本件肯盛公司提起上訴後，復於96年11月20
    日具狀對被上訴人丙○○撤回上訴，有民事聲明撤回上訴狀
    可稽（ 見本院卷第111頁），核無不合，應予准許，合先敘
    明。
貳、實體方面：
一、本件附帶被上訴人肯盛公司主張：乙○○等2人於76年9月及
    10月間與伊簽訂不動產買賣契約書（下稱系爭契約），依序
    將如原審判決附表（下稱附表）(二)編號4、6、8、9、14、16
    -21、23、2 6土地、附表(三)編號1、3-5、7-14土地、及附表
    (四)編號1-2、4-17地目為農地之應有部分（ 以上農地應有部
    分下合稱系爭農地）暨附表(二)編號10-13、15、24-25土地及
    附表(三)編號2、6地目為林地或原地之應有部分（以上林地或
    原地應有部分，下稱系爭林地，系爭農地與系爭林地，下稱
    系爭土地）出售予伊，詎附帶上訴人於伊依約給付全部價金
    後，迄未將各該土地為移轉登記予伊或伊指定之人等情，爰
    以先位聲明，求為命附帶上訴人將系爭土地依序移轉登記予
    伊或伊指定之曾世琛、曾郭秋玲之判決；並以備位聲明，求
    為命附帶上訴人依序給付伊新台幣（下同）629萬5100元、3
    42萬4000元，並均自訴狀繕本送達翌日起加計法定遲延利息
    之判決。（按：附帶被上訴人另於原審併為請求附帶上訴人
     乙○○移轉附表二編號1、2、3、5、7、22土地應有部分；
    被上訴人丁○○○移轉附表三編號15土地應有部分；經原審
    判決附帶被上訴人勝訴，附帶上訴人未聲明上訴，而告確定
    ，該部分未繫屬本院，不另贅列。）
二、附帶上訴人乙○○等2人則以： 系爭土地均為農牧用地，肯
    盛公司與伊簽訂系爭契約，買受農地所有權應有部分，屬自
    始客觀給付不能，契約為無效，其所有權移轉登記請求權，
    亦已罹於15年時效而消滅等語，資為抗辯。
三、原審對於肯盛公司之請求，為其一部勝訴、一部敗訴之判決
    ，兩造均聲明不服，提起上訴。案經本院第一次判決將系爭
    林地部分廢棄改判，命移轉登記予肯盛公司，而駁回乙○○
    等2人之附帶上訴。兩造均聲明不服，提起上訴， 案經最高
     法院將原判決關於命乙○○等2人為給付部分廢棄發回本院
    審理。嗣經本院第二次判決：原判決除確定部分外，關於命
    附帶上訴人給付部分及命其負擔訴訟費用之裁判均廢棄。上
    開廢棄部分，肯盛公司在第一審之訴駁回，而駁回肯盛公司
    之上訴。兩造均聲明不服，提起上訴，案經最高法院將原判
    決關於駁回乙○○等2人之附帶上訴部分（ 即指系爭林地部
    分）及駁回肯盛公司備位聲明之上訴部分廢棄，而駁回肯盛
    公司之其他上訴（即指肯盛公司先位請求移轉系爭農地部分
    ）。茲因肯盛公司於96年11月20日已撤回對丙○○之上訴及
    備位之訴部分，及系爭農地部分業經最高法院判決肯盛公司
    敗訴確定。是上開確定部分，茲不贅論。本院茲就乙○○等
    2人附帶上訴予以審理。乙○○等2人附帶上訴聲明：(一)原判
    決關於命附帶上訴人應將附表二編號10至13、15、24、25、
    附表三編號2、6所示土地所有權應有部分，移轉登記予附帶
    被上訴人或其所指定之曾世琛、曾郭秋玲之部分廢棄。(二)廢
    棄部分，附帶被上訴人在第一審之訴駁回。肯盛公司抗辯聲
    明求為判決：附帶上訴駁回。
四、經查肯盛公司主張其於76年9月22日、 同年月26日與乙○○
    簽訂系爭買賣契約，約定以449萬6500元之價金， 向乙○○
    購買如原判決附表(二)所示土地，另給付175萬600元之地上物
    補償金； 又於76年10月1日與丁○○○簽訂系爭買賣契約，
    約定以342萬4000元之價金， 向丁○○○購買如原判決附表
    (三)所示土地； 肯盛公司已如數給付上開價金予乙○○等2人
    ， 惟乙○○等2人就系爭土地迄未辦理移轉登記等情，有系
    爭買賣契約、收據、切結書、追約書、土地暨地上物點交證
    明書（見原審卷(一)第21-26、34-65頁）及土地登記謄本（證
    物外放）可稽，均堪信為真實。
五、關於乙○○、丁○○○附帶上訴部分：
  (一)按私有農地所有權之移轉， 依89年1月26日修正刪除前之土
    地法第30條規定，其承受人以能自耕者為限，如承買人當時
    係無自耕能力之人，須於訂約時明白約定由承買人指定登記
    與任何有自耕能力之第三人，或具體約定登記於有自耕能力
    之特定第三人，或約定待承買人自己有自耕能力時為移轉登
    記，或其他預期於不能之情形除去後為給付者，其契約始為
    有效；否則，若僅約定登記名義人由買受人指定，其契約即
    係以不能之給付為標的，依民法第264條第1項前段規定，應
    屬無效。又依農業發展條例第3條第10款第1目規定，所謂農
    業用地，係指非都市土地或都市土地農業區、保護區範圍內
    ，依法供農作、森林、養殖、畜牧及保育使用之土地；又依
    同條第11款規定，所謂耕地，係指依區域計畫法劃定為特定
    農業區、一般農業區、山坡地保育區及森林區之農牧用地。
  (二) 本件乙○○等2人主張原判決關於命其等應將附表二編號10
    至13、15、24、25、附表三編號2、6所示土地所有權應有部
    分，移轉登記予附帶被上訴人或其所指定之曾世琛、曾郭秋
    玲之部分廢棄。經查，系爭土地之地目分別為田、旱、林、
    原（詳如原判決附表(二)、(三)、(四)所載），其中如原判決附表
    二編號10至13、15、24號土地及附表三編號2、6號土地，於
    73年4月6日均經編定地目為林，使用分區均為山坡地保育區
    ，使用地類別均為農牧用地；其中如原判決附表二編號25號
    土地，則於42年9月26日經編定地目為原， 使用分區為山坡
    地保育區，使用地類別亦為農牧用地，此有上開土地登記謄
    本及土地登記簿可稽（見本院93年度重上字第511號卷第102
    -110、136-137頁及外放證物 ），依前揭規定，系爭土地均
    屬農地， 是就其所有權之移轉自均應受89年1月26日修正刪
    除前土地法第30條規定之限制。
  (三)查肯盛公司係屬營利事業法人，從事各種球場、騎馬場、遊
    樂場、游泳池之經營及高爾夫球具買賣等事業，有公司基本
    資料查詢單可證（見本院前審卷第35頁），是其於簽訂系爭
    買賣契約自不具自耕能力，此亦為兩造所不爭執。又系爭買
    賣契約第11條「特約事項」第1款係約定：「 本買賣標的不
    動產依民法第269條規定，雙方同意甲方（ 指肯盛公司）得
    指定任何第三人為不動產所有權名義人，乙方（指乙○○等
    人）不得異議」（見原審卷(一)22、35、43、50頁）；又據證
    人即承辦系爭買賣契約簽訂之代書甲○○在本院到場證稱：
    系爭買賣契約手寫部分（即賣主姓名、買賣標的、買賣價金
    、交款辦法、點交日期等事項）係其所為，打字部分則是肯
    盛公司預先擬訂之條款；於簽約時，係由其依照兩造約定之
    內容填載上開事項後，交由兩造簽章；兩造簽約時並未就該
    契約第11條第1款約定（ 為肯盛公司預先打字部分）進行確
    認或洽商等語（ 見本院前審卷第60-61頁），顯見兩造簽訂
    系爭買賣契約時，就系爭土地並未明白約定由肯盛公司指定
    登記與任何有自耕能力之第三人，或具體約定登記於有自耕
    能力之特定第三人，或約定俟系爭土地變為非農地時始為移
    轉登記，依前揭說明，系爭買賣契約就系爭土地部分，即係
    以不能之給付為契約標的，依民法第264條第1項前段規定，
    此部分契約應屬無效。雖證人甲○○於本院作證，惟證人之
    證詞，仍不脫前次作證之範圍，顯不足以認定買賣契約第11
    條第1項約定乃指兩造於簽約時， 已合意由買方指定具自耕
    能力身分第三人登記，況該第三人既未確定，亦難認定其具
    備自耕能力身分。
  (四)依上所述，系爭買賣契約就系爭林地部分既屬無效，則肯盛
    公司依據系爭買賣契約之約定，請求乙○○就原判決附表二
    所示10-13、15、24-25土地及丁○○○就該判決附表三所示
    2、6土地，應移轉登記予肯盛公司或依序移轉登記予其所指
    定之曾世琛、曾郭秋玲，即屬無據，應予駁回。原審就上開
    部分為乙○○等2人敗訴之判決，自有未洽。乙○○等2人附
    帶上訴意旨，指摘原判決此部分不當，求予廢棄改判，為有
    理由，自應由本院將原判決該部分廢棄，改判如主文第一、
    二項所示。
六、至兩造其餘之攻擊或防禦方法及未經援用之證據，經本院斟
    酌後，認為均不足以影響本判決之結果，自無逐一詳予論駁
    之必要，併此敘明。
七、據上論結，本件乙○○等2人之附帶上訴為有理由， 依民事
    訴訟法第450條、第78條，判決如主文。
中　　華　　民　　國　　96　　年　 11　 　月　　30　　日
                    民事第八庭
                        審判長法　官  劉勝吉
                              法　官  鄭威莉
                              法  官  連正義
正本係照原本作成。
如不服本判決，應於收受送達後20日內向本院提出上訴書狀，其
未表明上訴理由者，應於提出上訴後20日內向本院補提理由書狀
（均須按他造當事人之人數附繕本）上訴時應提出委任律師或具
有律師資格之人之委任狀；委任有律師資格者，另應附具律師資
格證書及釋明委任人與受任人有民事訴訟法第466條之1第1項但
書或第2項（詳附註）所定關係之釋明文書影本。
中　　華　　民　　國　　96　　年　　12　　月　　3 　　日
　　　　　　　　　　　　　　　書記官  李翠齡
附註：
民事訴訟法第466條之1（第1項、第2項）：
對於第二審判決上訴，上訴人應委任律師為訴訟代理人。但上訴
人或其他法定代理人具有律師資格者，不在此限。
上訴人之配偶、三親等內之血親、二親等內之姻親，或上訴人為
法人、中央或地方機關時，其所屬專任人員具有律師資格並經法
院認為適當者，亦得為第三審訴訟代理人。
